臺灣臺中地方法院民事判決　95年度訴字第2584號
原　　　告　甲○○
訴訟代理人　熊賢祺律師
複　代理人　李進建律師
　　　　　　丁○○
被　　　告　丙○○
訴訟代理人　李仲景律師
被　　　告　宏桂科技股份有限公司
兼法定代理人　乙○○
當事人間清償借款事件，本院於民國96年5月1日言詞辯論終結，
判決如下：
    主    文
被告宏桂科技股份有限公司及乙○○應給付原告新臺幣貳佰玖拾
肆萬元，及自民國九十六年三月六日起至清償日止，按週年利率
百分之五計算之利息。
原告其餘之訴駁回。
訴訟費用由被告宏桂科技股份有限公司及乙○○連帶負擔。
原告假執行之聲請駁回。
    事實及理由
一、本件被告宏桂科技股份有限公司（以下簡稱宏桂公司）及吳
    獻堂經合法通知，未於言詞辯論期日到場，核無民事訴訟法
    第386條各款所列情形，爰依原告之聲請，由其一造辯論而
    為判決。
二、按訴狀送達後，原告不得將原訴變更或追加他訴。但請求之
    基礎事實同一者，不在此限，民事訴訟法第255條第1項第2
    款定有明文。原告提起本件訴訟時，係聲明求為：「(一)被告
    丙○○應給付原告新臺幣（下同）294萬元，及自起訴狀繕
    本送達翌日起至清償日止，按週年利率5%計算之利息；或被
    告乙○○及被告宏桂公司應連帶給付原告294萬元，及自起
    訴狀繕本送達翌日起至清償日止，按週年利率5%計算之利息
    ；或(二)被告3人應連帶給付原告294萬元，及自起訴狀繕本送
    達被告翌日起至清償日止，按週年利率5%計算之利息。前項
    給付，如有一被告給付，其他被告於該給付範圍內免除給付
    責任」之判決，嗣於起訴狀繕本送達被告後之民國96年2 月
    14日，具狀變更其聲明為如本判決事實及理由第三項聲明部
    分所載。經核其變更前後之聲明，實均係由前揭(一)、(二)2部
    分之請求組成，二者之不同，僅在原告於起訴時，係請求本
    院就(一)、(二)2部分擇一而為對原告有利之判決（即所謂選擇
    合併之訴），其後所為變更，則係請求本院先就(一)之聲明是
    否有理由為審理，若(一)之聲明無理由，始須再審理(二)之聲明
    （即所謂預備合併之訴），至於其起訴所依據之基礎事實並
    無變更，故原告所為此項訴之變更，合於前揭規定，應予准
    許。
三、原告主張：伊於94年間至被告丙○○家中修理冷氣時，該被
    告表示願以2%之利息向伊借用294萬元，伊遂於同年9月13日
    匯款294萬元予該被告，該被告則交付由被告宏桂公司簽發
    之支票，作為該筆借款之擔保。然被告丙○○迄今未將上開
    借款返還予伊，另該被告交付予伊之支票，經伊屆期提示亦
    未獲兌現，伊於其後曾請求被告宏桂公司法定代理人即被告
    乙○○處理上述支票退票事宜，被告乙○○則另行交付由被
    告宏桂公司為發票人、發票日為94年10月13日、面額為300
    萬元、票據號碼179917號、由被告乙○○背書之本票1紙（
    以下簡稱訟爭本票）予伊，惟該本票仍未獲被告宏桂公司及
    乙○○支付，則伊自得依據民法第478條規定，請求該被告
    返還借款；或本於票據法第124條準用第96條第1項規定，請
    求訟爭本票之發票人與背書人即被告宏桂公司與乙○○連帶
    清償票款，爰為如下之先位聲明：被告丙○○應給付原告29
    4 萬元，及自起訴狀繕本送達翌日起至清償日止，按週年利
    率5%計算之利息；或被告乙○○及被告宏桂公司應連帶給付
    原告294萬元，及自起訴狀繕本送達翌日起至清償日止，按
    週年利率5%計算之利息。縱使鈞院認為伊所提先位之訴為無
    理由，惟被告丙○○為被告宏桂公司之副總經理，明知被告
    宏桂公司已陷於經營不善、財務困難，即將面臨倒閉，仍與
    被告乙○○基於詐欺之故意，由被告丙○○持被告宏桂公司
    簽發之票據作為擔保，向伊借款，致伊不疑有他而匯款294
    萬元予被告丙○○，且迄今未獲清償而受有損害，則被告3
    人係共同故意不法侵害伊之財產權，則伊亦得本於民法第18
    4 條第1項前段、第185條及公司法第23條第2項規定，提起
    備位之訴，並聲明：被告3人應連帶給付原告294萬元，及自
    起訴狀繕本送達被告翌日起至清償日止，按週年利率5%計算
    之利息。然如鈞院認為被告3人對伊應負侵權行為損害賠償
    責任之原因並非同一，而應構成不真正連帶債務，則伊就上
    開備位之訴併補充聲明：前項給付，如有一被告給付，其他
    被告於該給付範圍內免除給付責任。
二、被告丙○○對於原告曾於94年9月13日匯款294萬元予伊之事
    實固不爭執，然抗辯：本件事發經過，實係被告宏桂公司早
    在94年6月之前即已數度向原告借款，原告則賺取相當於借
    款金額1%之利息。惟被告宏桂公司嗣後再向原告借款時，原
    告認為僅賺取1%之利息太少，乃與熟識該公司法定代理人即
    被告乙○○之伊商量，表示希望日後貸與被告宏桂公司之金
    錢，可賺取相當於借款金額2%之利息，然因與先前條件不同
    ，原告擔心對該公司不好意思，故不希望被告乙○○得知出
    借款項者仍為原告，而推由伊擔任中間者角色，由伊出面向
    被告乙○○稱幕後金主為不願透露真實姓名之人，而由原告
    將貸與被告宏桂公司之款項先行預扣2%之利息後，電匯至伊
    於新竹國際商業銀行東海分行所開設之00000000000號帳戶
    內，再由伊自原告電匯之款項中，預扣將近3%之金額後，將
    餘額轉匯入被告宏桂公司之帳戶，以貸款予被告宏桂公司。
    原告遂以此方法，分別於94年6月20日、8月12日及9月13日
    ，匯款211萬元、294萬元及294萬元至伊上開帳戶內，再由
    伊於同日各轉匯195萬元、285萬元及285萬元至被告宏桂公
    司之帳戶內，且伊就其中日期在前之2筆匯款，均曾為被告
    宏桂公司交付由該公司為發票人之支票予原告作為擔保，且
    該等支票均已兌現。由上可知，原告在94年9月13日匯至伊
    帳戶內之294萬元，實係原告透過伊貸與被告宏桂公司之款
    項，伊並未向原告借用該筆款項，更無原告所稱與另2名被
    告共同向原告詐財之侵權行為，原告起訴請求伊返還該筆款
    項及法定利息，要屬無據等語，並聲明：駁回原告之訴；如
    受不利益判決，願供擔保，請准免予假執行。被告宏桂公司
    及乙○○未於言詞辯論期日到場，亦未提出書狀作何聲明或
    陳述。
三、以下事實為原告與被告丙○○所不爭執，核與原告提出之郵
    政跨行匯款申請書3紙及本票1紙，及被告丙○○提出之存摺
    2紙（以上均為影本）相符，堪信為真實：
  (一)原告曾於94年9月13日匯款294萬元予被告丙○○。
  (二)被告丙○○曾交付票載發票日為94年10月14日之支票予原告
    ，惟該支票經原告屆期提示未獲兌現，原告於其後曾請求被
    告宏桂公司法定代理人即被告乙○○處理上述支票退票事宜
    ，被告乙○○則另行交付由被告宏桂公司為發票人、被告乙
    ○○為背書人之訟爭本票予原告。
  (三)原告曾分別於94年6月20日及同年8月12日匯款211萬元及294
    萬元予被告丙○○，且被告丙○○就該2筆匯款，均曾交付
    被告宏桂公司為發票人之支票予原告作為擔保，且該等支票
    均已兌現。
  (四)原告在94年6月20日、8月12日及9月13日匯予被告丙○○211
    萬元、294萬元及294萬元後，被告丙○○於取得匯款當日，
    即分別轉匯195萬元、285萬元及285萬元予被告宏桂公司。
四、原告另主張：伊於94年9月13日匯予被告丙○○之294萬元，
    係該被告向伊所借用，故伊得依據民法第478條規定，請求
    該被告清償借款；縱認伊與被告丙○○間就上述匯款無消費
    借貸關係存在，然該被告為被告宏桂公司之副總經理，明知
    被告宏桂公司已經營不善、財務困難、即將倒閉，仍與被告
    宏桂公司之法定代理人即被告乙○○共同基於詐欺之故意，
    以被告宏桂公司簽發之票據作為擔保，取信於伊，向伊借用
    上述294萬元，故被告3人對伊應負侵權行為損害賠償責任等
    語，為被告丙○○所否認，並以前揭情詞置辯，從而本件應
    審究者，厥為原告上述主張有無理由？茲依序論述如下：
  (一)先位之訴部分：
  1.原告無法舉證證明其於94年9月13日匯予被告丙○○之294萬
    元，係該被告向其借用，故原告依據民法第478條規定請求
    被告丙○○返還該筆款項及利息，為無理由：
  (1)首按稱消費借貸者，謂當事人一方移轉金錢或其他代替物之
    所有權於他方，而約定他方以種類、品質、數量相同之物返
    還之契約，民法第474條第1項定有明文。故當事人主張有金
    錢借貸關係存在，應就其發生所須具備之特別要件即金錢之
    交付及借貸意思表示互相一致，負舉證之責任，若僅證明有
    金錢之交付，未證明借貸意思表示互相一致者，尚不能認為
    有金錢借貸關係存在，此應先予敘明。原告主張其於94年9
    月13日匯予被告丙○○之294萬元，係該被告向其借用等語
    ，為被告丙○○所否認，則揆諸前揭說明，應由原告舉證證
    明其與被告丙○○就該筆匯款已達成借貸之意思表示合致。
    原告就此雖提出由其為匯款人、匯款金額為294萬元、收款
    人及帳戶則為被告丙○○及該被告在新竹國際商業銀行東海
    分行所開設00000000000號帳戶之郵政跨行匯款申請書影本1
    紙為證，惟該紙書證僅能證明原告曾匯交上述款項予被告丙
    ○○收受此一雙方不爭執之事實，至於被告丙○○取得該筆
    匯款之原因為何，該郵政跨行匯款申請書上並未記載，單憑
    其2人間有授受該筆金錢之事實，並無從得知，故尚難以該
    紙郵政跨行匯款申請書，即遽論原告係依兩造間借貸之合意
    ，將前述294萬元匯交被告丙○○收受。
  (2)次查，被告丙○○對於原告何以在94年9月13日匯款294萬元
    予伊之緣由，曾抗辯：被告宏桂公司在94年6月之前即曾數
    度向原告借款，原告則賺取相當於借款金額1%之利息。惟被
    告宏桂公司嗣後再向原告借款時，原告認為僅賺取1%之利息
    太少，乃與熟識該公司法定代理人即被告乙○○之被告丙○
    ○商量，表示希望日後貸與被告宏桂公司之金錢，可賺取2%
    之利息，然因與先前條件不同，原告擔心對該公司不好意思
    ，故不希望被告乙○○得知出借款項者仍為原告，而推由被
    告丙○○擔任中間者角色，由被告丙○○出面向被告乙○○
    稱幕後金主為不願透露真實姓名之人，而由原告將貸與被告
    宏桂公司之款項先行預扣相當於借款金額2%之利息後，電匯
    至被告丙○○於新竹國際商業銀行東海分行所開設之000000
    00000號帳戶內，再由被告丙○○自原告電匯之款項中，預
    扣將近3%之金額後，將餘額轉匯入被告宏桂公司之帳戶，原
    告以此方法，已於94年6月20日及8月12日分別匯款211萬元
    及294萬元至被告丙○○之上開帳戶內，再由被告丙○○於
    原告匯款當日，分別轉匯195萬元及285萬元至被告宏桂公司
    之帳戶內，被告丙○○就前2筆匯款，則均曾為被告宏桂公
    司交付由該公司為發票人之支票予原告作為擔保，且該等支
    票均已兌現；是以原告於94年9月13日匯至被告丙○○帳戶
    內之294萬元，亦係透過被告丙○○貸與被告宏桂公司之款
    項，而非被告丙○○向原告所借用等語。原告對被告丙○○
    前揭抗辯意旨內所稱：原告曾分別於94年6月20日及同年8月
    12日匯款211萬元及294萬元予被告丙○○，該被告就該2筆
    匯款，均於原告匯款當日，即分別轉匯195萬元及285萬元予
    被告宏桂公司，另曾交付被告宏桂公司為發票人之支票予原
    告，該等支票已經原告提示兌現等情，均不爭執，業如前述
    。又原告在94年9月13日匯款294萬元予被告丙○○後，該被
    告亦於同日轉匯285萬元予被告宏桂公司，除有被告丙○○
    提出之存摺影本附卷可稽外，亦同為原告所不爭，是由原告
    先後3度匯款予被告丙○○後，該被告均隨即於同日將相當
    於原告所匯款項90%以上之金額，轉匯予被告宏桂公司一節
    觀之，原告所稱其於94年9月13日匯予被告丙○○之最後一
    筆294萬元，乃被告丙○○向其借用等語，是否屬實，已大
    有可疑。至原告就被告丙○○所為上述抗辯，固主張：被告
    丙○○於收到原告匯款之同日再轉匯給被告宏桂公司，僅能
    證明該二被告間可能存在某種內部協議，無法據此即認原告
    係借款予被告宏桂公司，且被告丙○○就其實係擔任原告貸
    款予被告宏桂公司之中間人一事，亦未能舉證以實其說，自
    不可採信等語，惟按民事訴訟如係由原告主張權利者，應先
    由原告負舉證之責，若原告先不能舉證，以證實自己主張之
    事實為真實，則被告就其抗辯事實即令不能舉證，或其所舉
    證據尚有疵累，亦應駁回原告之請求，最高法院著有17年上
    字第917號判例可資參照。承前所述，原告就其主張：伊於
    94年9月13日匯予被告丙○○之294萬元，乃該被告向伊借用
    一事，並無法證明為真實，則被告丙○○雖未能就其所抗辯
    ：上述匯款實係原告透過伊貸與被告宏桂公司一節，提出證
    據加以證明，惟揆諸前揭判例意旨，被告丙○○並不因而即
    應受不利之認定，仍應由原告承受其所主張兩造間存有消費
    借貸關係一事無法證明所生之不利益。
  (3)綜上所述，原告所舉前述證據，無從證明其與被告丙○○間
    ，就其於94年9月13日匯入被告丙○○帳戶之294萬元，已達
    成消費借貸之合意；且原告並未提出其他證據，證明其與該
    被告就該筆匯款已成立消費借貸契約，則其依據消費借貸之
    法律關係，請求被告丙○○給付294萬元，及自起訴狀繕本
    送達該被告翌日起至清償日止，按週年利率5%計算之利息，
    為無理由，不應准許。
  2.原告本於票據關係，請求被告宏桂公司及乙○○給付票款，
    為有理由，應予准許：
  (1)原告主張其持有被告宏桂公司所簽發、由被告乙○○背書之
    訟爭本票，經提示未獲兌現之事實，業據其提出與所述相符
    之訟爭本票影本1紙為證，被告宏桂公司及乙○○受本院合
    法通知，未於言詞辯論期日到庭，復未提出書狀作何抗辯，
    本院審酌原告提出之上述證據，認原告此部分主張堪信為真
    實。
  (2)按在票據上簽名者，依票上所載文義負責；票據上之簽名，
    得以蓋章代之；本票發票人及背書人應照本票文義擔保本票
    之支付；發票人、背書人及其他票據債務人，對於執票人連
    帶負責；執票人向本票債務人行使追索權時，得要求被拒絕
    付款之本票金額，及自到期日起如無約定利率者，依年利6
    釐計算之利息，分別為票據法第5條第1項、第121條、第12
    4條準用第39條、第96條第1項、第97條第1項第1款前段及第
    2款規定甚明。原告執有被告宏桂公司簽發、被告乙○○背
    書之訟爭本票，且未獲付款，則原告請求該2被告連帶給付
    訟爭本票票款中之294萬元，及自其請求該2被告給付票款之
    本件起訴狀繕本對該2被告發生送達效力之翌日（即96年3月
    6日）起至清償日止，按週年利率5%計算之利息，自有理由
    ，應予准許。
  (二)備位之訴部分：原告未能舉證證明其係因受被告3人詐欺以
    致財產權受損，則其依據侵權行為之法律關係，請求被告3
    人賠償損害，為無理由：
    再按當事人主張有利於己之事實者，就其事實有舉證之責任
    ，民事訴訟法第277條定有明文。故主張法律關係存在之當
    事人，就該法律關係發生所須具備之特別要件，應負舉證之
    責任。準此，民法第184條第1項前項規定之侵權行為，既以
    行為人出於故意或過失不法侵害他人之權利為成立要件，則
    主張對造應負侵權行為責任者，應就對造以故意或過失不法
    侵害其權利等事實，負舉證責任。又被詐欺而為意思表示者
    ，依民法第92條第1項之規定，表意人固得撤銷其意思表示
    ，惟主張被詐欺而為表示之當事人，應就此項事實負舉證之
    責任，最高法院亦著有44年臺上字第75號判例足資參佐。原
    告復主張：被告丙○○為被告宏桂公司之副總經理，明知被
    告宏桂公司已經營不善、財務困難、即將倒閉，仍與該公司
    之法定代理人即被告乙○○基於詐欺之故意，以被告宏桂公
    司簽發之票據作為擔保，取信於伊，向伊借用上述294萬元
    ，致伊受有財產權之損害，故被告3人對伊應負侵權行為損
    害賠償責任等語，揆諸前揭條文規定、判例旨趣及說明，應
    由原告就其主張受被告丙○○及乙○○詐欺，及被告3人係
    故意不法侵害其權利等事實，負舉證責任。然查，原告提出
    之郵政跨行匯款申請書影本3紙，僅能證明原告先後於94年6
    月20日、8月12日及9月13日匯款211萬元、294萬元及294萬
    元予被告丙○○，無從進而推論其中最後1筆294萬元之匯款
    ，係被告丙○○對原告施用詐術，或從事何種不法侵害行為
    所取得。況且，被告丙○○就原告於94年6月20日及同年8月
    12日匯入其帳戶內之211萬元及294萬元，均曾交付由被告宏
    桂公司為發票人之支票予原告作為擔保，且該等支票均已兌
    現等情，已敘述如前，是以原告於同年9月13日再度匯款予
    被告丙○○，並收受該被告交付之支票（詳參本判決事實及
    理由第三點不爭執事實(二)），顯係因為先前匯予被告丙○○
    之款項，均經由兌現該被告所交付票據而獲得回收，基於其
    個人對於此種金錢往來模式之信賴，方自願再匯款294萬元
    予被告丙○○，實難認其係受被告丙○○之詐欺而為意思表
    示，或遭被告丙○○故意不法侵害其權利。又原告另提出之
    訟爭本票影本1紙，則僅可證明其因執有該本票，惟未獲發
    票人即被告宏桂公司、背書人即被告乙○○支付，因而對該
    2 被告享有票據債權，尚難僅因該2被告對原告負有此項債
    務，遽認被告乙○○有何詐欺或故意不法侵害原告之行為。
    至於原告復主張：被告丙○○曾為被告宏桂公司之副總經理
    等情，固據其提出名片影本1紙為證，且被告丙○○亦不諱
    言曾在被告宏桂公司任職副總經理，惟陳稱：伊在兩造因上
    述匯款及本票而發生糾紛前，即已離職等語。然原告所舉前
    揭各項證據，均無法證明其係因受被告丙○○及乙○○2人
    詐騙或故意不法侵害，始於94年9月13日匯款294萬元予被告
    丙○○，則僅憑被告丙○○曾經任職於被告宏桂公司一事，
    仍不足以證明其主張：被告丙○○及乙○○2人係共謀對其
    詐欺，致其財產權受損，是該2被告與被告宏桂公司應分別
    依民法第184條第1項前段及公司法第23條第2項之規定，對
    其負侵權行為損害賠償責任云云，係屬真實。綜上所述，原
    告就其主張被告丙○○及乙○○2人對其有詐欺及侵權行為
    之事實，並未舉證以實其說，就該等利己事實之無法證明，
    自應受不利之認定，從而，其依據侵權行為之法律關係及公
    司法第23條第2項規定，提起備位之訴，請求被告3人連帶賠
    償294萬元，及自起訴狀繕本送達翌日起至清償日止按週年
    利率5%計算之利息，或請求被告3人就上開損害賠償本息債
    務應負不完全連帶給付責任，均為無理由，應予駁回。
四、本判決原告勝訴部分，並不符合民事訴訟法第389條第1項各
    款應依職權宣告假執行之要件，原告聲請依職權宣告假執行
    ，於法無據，應予駁回（至於原告於起訴狀中雖陳明願供擔
    保，聲請宣告假執行，然其於96年2月14日所具補充起訴理
    由暨變更訴之聲明狀內，已以聲請依職權宣告假執行，取代
    以供擔保為條件之假執行聲請，從而本院自不得在原告無聲
    請之情況下，逕命原告提供相當擔保金額而宣告假執行，附
    此敘明）。
五、訴訟費用負擔之依據：民事訴訟法第78條、第85條第2項前
    段。
中　　華　　民　　國　　96　　年　 　5　　月　　15　　日
                  民事第三庭    法  官  鍾啟煒
正本係照原本作成。
如對本判決上訴，須於判決送達後20日內向本院提出上訴狀。
中　　華　　民　　國　　96　　年　 　5　　月　　15　　日
                                書記官
